【裁判字號】    94,訴,1408
【裁判日期】    950223
【裁判案由】    拆屋還地
【裁判全文】
臺灣桃園地方法院民事判決              94年度訴字第1408號
原      告  甲○○
訴訟代理人  呂傳勝律師
被      告  戊○○
            癸○○
            丑○○
            卯○○○
訴訟代理人  寅○○
被      告  壬○○
            乙○○○
訴訟代理人  丙○○
被      告  己○○
            丁○○
訴訟代理人  辛○○
被      告  子○○
            庚○○
            辰○
上列當事人間請求拆屋還地事件，本院於民國95年2 月9 日言詞
辯論終結，判決如下：
    主  文
被告戊○○應將坐落桃園縣大溪鎮○○段第一○四之四六五地號
土地上，如附圖所示編號104 –465 ﹙A ﹚，面積一十二平方公
尺之地上物拆除，將土地返還原告及其餘共有人。
被告癸○○應將坐落桃園縣大溪鎮○○段第一○四之四六三地號
土地上，如附圖所示面積各為一十七平方公尺、二平方公尺，合
計面積一十九平方公尺之地上物拆除，將土地返還原告及其餘共
有人。
被告丑○○應將坐落桃園縣大溪鎮○○段第一○四之四六二地號
土地上，如附圖所示面積各為十四平方公尺、八平方公尺，合計
面積二十二平方公尺之地上物拆除，將土地返還原告及其餘共有
人。
被告卯○○○應將坐落桃園縣大溪鎮○○段第一○四之四六一地
號土地上，如附圖所示面積二十六平方公尺之地上物拆除，將土
地返還原告及其餘共有人。
被告壬○○應將坐落桃園縣大溪鎮○○段第一○四之四六○地號
土地上，如附圖所示面積二十九平方公尺之地上物拆除，將土地
返還原告及其餘共有人。
被告乙○○○應將坐落桃園縣大溪鎮○○段第一○四之四五九地
號土地上，如附圖所示面積各為十二平方公尺、二十平方公尺，
合計面積三十二平方公尺之地上物拆除，將土地返還原告及其餘
共有人。
被告辰○應將坐落桃園縣大溪鎮○○段第一○四之四五八地號土
地上，如附圖所示面積各為五平方公尺、一十二平方公尺，合計
面積一十七平方公尺之地上物拆除，將土地返還原告及其餘共有
人。
被告己○○應將坐落桃園縣大溪鎮○○段第一○四之四五七地號
土地上，如附圖所示面積各為一十三平方公尺、二十七平方公尺
，合計面積四○平方公尺之地上物拆除，將土地返還原告及其餘
共有人。
被告丁○○應將坐落桃園縣大溪鎮○○段第一○四之四五六地號
土地上，如附圖所示面積各為一十五平方公尺、二十九平方公尺
，合計面積四十四平方公尺之地上物拆除，將土地返還原告及其
餘共有人。
被告子○○應將坐落桃園縣大溪鎮○○段第一○四之四五五地號
土地上，如附圖所示面積各為一十一平方公尺、三十五平方公尺
，合計面積四十六平方公尺之地上物拆除，將土地返還原告及其
餘共有人。
被告庚○○應將坐落桃園縣大溪鎮○○段第一○四之四五四地號
土地上，如附圖所示面積各為七平方公尺、二十一平方公尺，合
計面積二十八平方公尺之地上物拆除，將土地返還原告及其餘共
有人。
訴訟費用由被告各依附表一所示之比例負擔。
本判決於原告各為被告供如附表一所示之擔保後，各得假執行。
    事  實
甲、原告方面：
一、聲明：除假執行供擔保金額外，如主文所示。
二、陳述：緣坐落桃園縣大溪鎮○○段第104 之454 地號、第
    104 之455 地號、第104 之456 地號、第104 之457 地號、
    第104 之458 地號、第104 之459 地號、第104 之460 地號
    、第104 之461 地號、第104 之462 地號、第104 之463 地
    號、第104 之465 地號等共11筆土地（下稱系爭土地）為原
    告及訴外人沈國賢所共有，然被告無正當權源，竟各以如附
    圖即桃園縣大溪地政事務所複丈日期94年12月9 日之複丈成
    果圖及附表2 所示之地上物，而各占有如附圖及附表2 所示
    之系爭土地部分。原告自得依民法第767 條、第821 條之規
    定，請求被告各將所占用系爭土地之地上物拆除，並將占用
    之土地返還原告及其餘共有人，爰訴請判決如聲明所示。
三、證據：提出現場照片11張、戶籍謄本11紙、土地謄本11紙、
    掛號回執11紙。
乙、被告方面：
一、聲明：駁回原告之訴。
二、陳述：原告與訴外人沈國賢係20多年前建造被告所居住自強
    社區之建商，其等在建成之各房屋後方皆留小部分毗鄰墳場
    之畸零地即系爭土地。被告認為系爭土地係建商所殘留不能
    建造房屋而棄置之畸零地，故整闢使用，此乃原告知而不詆
    ，使被告等以為默許之意思表示。嗣系爭土地及墳場周邊環
    境經整頓美化後，原告改變初衷，欲求被告承購系爭土地，
    被告亦依民法第796 條之規定，於月前請里長出面調解，表
    示願意承購。而因系爭土地原屬不毛之地，經美化後有所謂
    附加價值形成，其附加價值乃被告長年付出心血之結果，故
    該部分應歸屬被告承購時之減價要素，始合乎情理與公平。
    惟訴外人沈國賢就其持分部分願以每坪新臺幣（下同）4 萬
    5 千元之合理價格售予被告，原告卻欲以每坪6 萬4 千元不
    相當與不合理之價格出售，被告無法接受。為此，請為判決
    如答辯聲明所示。
丙、本院依職權勘驗現場並囑託桃園縣大溪地政事務所測量人員
    就被告之地上物所坐落系爭土地之面積、位置為測量，有勘
    驗筆錄及複丈成果圖附卷。
    理  由
一、本件原告起訴主張，系爭土地為其與訴外人沈國賢所共有，
    被告無正當權源，竟各以如附圖及附表2 所示之地上物，各
    占有如附圖及附表2 所示之系爭土地部分。爰依民法第767
    條、第821 條之規定，訴請判決如聲明所示等語。
二、被告則以：系爭土地為原告與訴外人沈國賢所共有，屬毗鄰
    墳場而不能建造房屋使用之畸零地，被告加以整闢使用，業
    經原告為默許之意思表示。嗣被告亦依民法第796 條之規定
    ，向原告表示願意承購，然原告之價格不合理等語，資為抗
    辯。
三、原告所主張系爭土地為原告與訴外人沈國賢所共有，而被告
    各以如附圖及附表2 所示之地上物，各占有如附圖及附表2
    所示之系爭土地部分之事實，業據提出現場照片11張、土地
    謄本11紙附卷可稽（見本院卷第74至79頁、第103 至113 頁
    ），並為被告所不爭執，復經本院依職權履勘現場及囑託桃
    園縣大溪地政事務所測量人員測量無訛，有勘驗筆錄及複丈
    成果圖在卷足憑（見本院卷第57至60頁、第64頁），是已堪
    信為真實。
四、原告進而主張被告之上開占有，係無正當權源之事實，則為
    被告所否認，並以前揭情詞置辯。經查：
（一）被告所抗辯稱系爭土地均為毗鄰墳場之畸零地，且原告並
      未加以建設利用乙節，固為原告所不爭執，然查，系爭土
      地之地目均為道，有上開土地謄本11紙之記載可按，是原
      即無法申請建造執照以資建屋使用，而土地又屬不動產，
      不能任意運送改變所在，則原告在系爭土地不能建屋利用
      ，日後又有可能隨時被徵收闢為通行道路之情況下，即使
      有任其蔓生草木之舉，亦不能逕指原告此即係「棄置」系
      爭土地亦即拋棄系爭土地所有權之舉。況按物權，除法律
      另有規定外，因拋棄而消滅；不動產物權，依法律行為而
      取得設定、喪失、及變更者，非經登記，不生效力，民法
      第764 條、第758 條定有明文。將此2 條規定參照以觀，
      可知不動產之拋棄，須有拋棄之意思表示，並經塗銷其物
      權登記後始生效力（最高法院74年台上字第2322號判例意
      旨足資參照）。是原告縱使有拋棄系爭土地所有權之意思
      表示，在未據此為塗銷其所有權之登記以前，仍不能否認
      原告對系爭土地所有權之存在。
（二）再按土地所有人建築房屋逾越疆界者，鄰地所有人如知其
      越界而不即提出異議，不得請求移去或變更其建築物。但
      得請求土地所有人，以相當之價額，購買越界部分之土地
      ，如有損害，並得請求賠償，民法第796 條固有明文。惟
      按主張鄰地所有人知其越界而不即提出異議者，應就此項
      事實負舉證之責任，最高法院45年台上字第931 號判例意
      旨足資參照。經查，被告僅空言抗辯稱原告知其等越界而
      不提出異議，並未善盡舉證之責任，則其等就此所辯，自
      無足採。
（三）另按民法第796 條所定鄰地所有人之忍受義務，係為土地
      所有人所建房屋之整體，有一部分逾越疆界，若予拆除，
      勢將損及全部建築物之經濟價值而設。倘土地所有人所建
      房屋整體之外，越界加建房屋，則鄰地所有人請求拆除，
      原無礙於所建房屋之整體，即無該條規定之適用，最高法
      院67年台上字第800 號判例亦闡釋甚明。本件被告既自承
      原告乃其等所居住毗鄰系爭土地之自強社區房屋之建商，
      於建屋完成後，留下系爭土地此畸零地棄而不用，故被告
      始加以整闢使用等情，顯見被告均係在系爭土地旁其等所
      買受之房屋建成後，始另行在各自所有房屋整體之外，越
      界在系爭土地上加建如附圖及附表2 所示之各地上物，且
      此情亦經本院履勘現場查核無誤，有勘驗筆錄上所記載：
      「系爭土地坐落桃園縣大溪鎮○○街內，各被告之房屋均
      在自強街自街底往街口方向之右手邊，整排之連棟透天住
      宅…各被告均係以現有房屋往後增建房屋的方式占有系爭
      土地。」之內容可稽（見本院卷第58頁）。因之，本件原
      告即使有知被告越界而不即提出異議之事實，被告仍不得
      執民法第796 條之規定為抗辯，已得認定無誤。
（四）另依民法第796 條但書之規定，係被越界占用之鄰地所有
      人，得請求越界之土地所有人以相當之價額，購買越界部
      分之土地之規定，以本件而言，被越界之人係原告，占有
      他人土地者為被告，故適用上開但書規定之結果，應係原
      告得請求被告以相當之價額，購買所越界占用之土地，而
      非占用土地之被告得強行請求原告必得出賣不可。因之，
      被告認其得請求原告出賣被占用之土地乙節，尚有誤認，
      委無足採。惟私有財產本以得自由處分為原則，是本件若
      原告願意將系爭土地之所有權應有部分出賣予各被告，法
      既不禁，自無不可之理，然兩造已因價格無法合致而使買
      賣契約不能成立，是仍難認各被告之占有系爭土地，即為
      有權占有。
（五）綜上所述，被告前開抗辯既均無足採，則其等所為之占有
      ，即屬無正當權源，故原告此部分之主張，即足信為真實
      。
五、按所有人對於無權占有或侵奪其所有物者，得請求返還之。
    對於妨害其所有權者，得請求除去之。有妨害其所有權之虞
    者，得請求防止之；各共有人對於第三人，得就共有物之全
    部為本於所有權之請求。但回復共有物之請求，僅得為共有
    人全體之利益為之，民法第767 條、第821 條定有明文。本
    件原告為系爭土地之共有人，而被告各無正當權源占有系爭
    土地各如附圖及附表2 所示之部分並搭蓋建物等事實，既如
    前述，均足認定無誤，則揆諸上揭法律規定，原告請求被告
    各應將其所無權占有系爭土地上之地上物拆除，將占用之土
    地返還原告及其他共有人全體，自屬有據。
六、從而，原告基於民法第767 條、第821 條規定之法律關係，
    請求被告各將所占用如附圖及附表2 所示系爭土地之地上物
    拆除，並將所占用之土地返還原告及其餘共有人，為有理由
    ，應予准許。
七、本件事證已臻明確，兩造其餘攻擊防禦方法及舉證，核於判
    決之基礎及結果無影響，無庸一一論列，附此敘明。
八、本件原告陳明願供擔保以代釋明，聲請宣告假執行，經核無
    不合，爰各酌定如附表1所示之相當擔保金額，准許之。
據上論結，本件原告之訴為有理由，依民事訴訟法第78條、第85
條第1 項但書、第390 條第2 項，判決如主文。
中    華    民    國    95    年    2     月    23    日
                      民事第二庭  法  官  張震武
以上正本係照原本作成
如對本判決上訴，須於判決送達後20日內向本院提出上訴狀
中    華    民    國    95    年    2     月    23    日
                                  書記官  李家
┌───────────────────────────────────────┐
│附表1.：                                                    94年度訴字第1408號│
├──┬─────┬────────┬──────────────┬──────┤
│編號│被告姓名  │應負擔裁判費比例│原告假執行所應供擔保之金額  │備        註│
│    │          │                │（新臺幣）                  │            │
├──┼─────┼────────┼──────────────┼──────┤
│1.  │戊○○    │4/100           │48,000元                    │            │
├──┼─────┼────────┼──────────────┼──────┤
│2.  │癸○○    │6/100           │75,000元                    │            │
├──┼─────┼────────┼──────────────┼──────┤
│3.  │丑○○    │7/100           │87,000元                    │            │
├──┼─────┼────────┼──────────────┼──────┤
│4.  │卯○○○  │8 /100          │110,000元                   │            │
├──┼─────┼────────┼──────────────┼──────┤
│5.  │壬○○    │9 /100          │120,000元                   │            │
├──┼─────┼────────┼──────────────┼──────┤
│6.  │乙○○○  │10/100          │126,000元                   │            │
├──┼─────┼────────┼──────────────┼──────┤
│7.  │辰○      │5 /100          │67,000元                    │            │
├──┼─────┼────────┼──────────────┼──────┤
│8.  │己○○    │13/100          │158,000元                   │            │
├──┼─────┼────────┼──────────────┼──────┤
│9.  │丁○○    │14/100          │174,000元                   │            │
├──┼─────┼────────┼──────────────┼──────┤
│10. │子○○    │15/100          │181,000元                   │            │
├──┼─────┼────────┼──────────────┼──────┤
│11. │庚○○    │9 /100          │111,000元                   │            │
└──┴─────┴────────┴──────────────┴──────┘
┌───────────────────────────────────────┐
│附表2.：                                                   94年度訴字第1408號 │
├──┬─────┬────────────────┬─────────────┤
│編號│被告姓名  │占有土地之地段、地號            │占有土地之地上物位置、面積│
├──┼─────┼────────────────┼─────────────┤
│1.  │戊○○    │桃園縣大溪鎮○○段第104–465地號│如附圖（即桃園縣大溪地政事│
│    │          │                                │務所複丈日期94年12月9日複 │
│    │          │                                │丈成果圖，下同）所示該地號│
│    │          │                                │土地上編號104 –465 （A） │
│    │          │                                │所示面積12平方公尺之磚造鐵│
│    │          │                                │皮屋                      │
├──┼─────┼────────────────┼─────────────┤
│2.  │癸○○    │同上段第104–463地號            │如附圖所示該地號土地上編號│
│    │          │                                │104 –463 ，面積17平方公尺│
│    │          │                                │之加強磚造建物、編號      │
│    │          │                                │104-463 （A）， 面積2 平方│
│    │          │                                │公尺之磚造鐵皮屋          │
├──┼─────┼────────────────┼─────────────┤
│3.  │丑○○    │同上段第104–462地號            │如附圖所示該地號土地上編號│
│    │          │                                │104 –462 ，面積14平方公尺│
│    │          │                                │之加強磚造建物、編號      │
│    │          │                                │104-462（A）上 面積8 平方 │
│    │          │                                │公尺之磚造鐵皮屋          │
├──┼─────┼────────────────┼─────────────┤
│4.  │卯○○○  │同上段第104–461地號            │如附圖所示該地號土地上編號│
│    │          │                                │104 –461 ，面積26平方公尺│
│    │          │                                │之加強磚造建物            │
├──┼─────┼────────────────┼─────────────┤
│5.  │壬○○    │同上段第104–460地號            │如附圖所示該地號土地上編號│
│    │          │                                │104 –460 ，面積29平方公尺│
│    │          │                                │之加強磚造建物            │
├──┼─────┼────────────────┼─────────────┤
│6.  │乙○○○  │同上段第104–459地號            │如附圖所示該地號土地上編號│
│    │          │                                │104 –459 ，面積12平方公尺│
│    │          │                                │之加強磚造建物、編號      │
│    │          │                                │104-459 （A）， 面積20平方│
│    │          │                                │公尺之磚造鐵皮屋          │
├──┼─────┼────────────────┼─────────────┤
│7.  │辰○      │同上段第104–458地號            │如附圖所示該地號土地上編號│
│    │          │                                │104 –458 ，面積5 平方公尺│
│    │          │                                │之加強磚造建物、編號      │
│    │          │                                │104-458 （A）上 ，面積12平│
│    │          │                                │方公尺之磚造鐵皮屋        │
├──┼─────┼────────────────┼─────────────┤
│8.  │己○○    │同上段第104–457地號            │如附圖所示該地號土地上編號│
│    │          │                                │104 –457 ，面積13平方公尺│
│    │          │                                │之加強磚造建物、編號      │
│    │          │                                │104-457 （A）， 面積27平方│
│    │          │                                │公尺之磚造鐵皮屋          │
├──┼─────┼────────────────┼─────────────┤
│9.  │丁○○    │同上段第104–456地號            │如附圖所示該地號土地上編號│
│    │          │                                │104 –456 ，面積15平方公尺│
│    │          │                                │之加強磚造建物、編號      │
│    │          │                                │104-456 （A）， 面積29平方│
│    │          │                                │公尺之磚造鐵皮屋          │
├──┼─────┼────────────────┼─────────────┤
│10. │子○○    │同上段第104–455地號            │如附圖所示該地號土地上編號│
│    │          │                                │104 –455 ，面積11平方公尺│
│    │          │                                │之加強磚造建物、編號      │
│    │          │                                │104-455 （A）， 面積35平方│
│    │          │                                │公尺之磚造鐵皮屋          │
├──┼─────┼────────────────┼─────────────┤
│11. │庚○○    │同上段第104–454地號            │如附圖所示該地號土地上編號│
│    │          │                                │104 –454 ，面積7 平方公尺│
│    │          │                                │之加強磚造建物、編號      │
│    │          │                                │104-454 （A）， 面積21平方│
│    │          │                                │公尺之磚造鐵皮屋          │
└──┴─────┴────────────────┴─────────────┘


司法院資訊處製作；財團法人民間司法改革基金會備份。
